【裁判字號】    91,上易,399
【裁判日期】    920121
【裁判案由】    不動產所有權移轉登記
【裁判全文】
臺灣高等法院民事判決  九十一年度上易字第三九九號
    上  訴  人即
    附帶被上訴人  甲○○
    法 定 代理人  陳文義
右當事人間不動產所有權移轉登記事件，兩造對於中華民國九十一年四月四日臺灣臺
北地方法院八十九年度訴字第三七○二號第一審判決提起上訴及附帶上訴，本院判決
如左：
    主      文
甲○○上訴駁回。
原判決（除減縮部分外）關於命雙象建設股份有限公司給付超過新台幣肆拾萬壹仟
貳佰元本息部分，及該部分假執行之宣告，暨命雙象建設股份有限公司負擔訴訟費用
之裁判均廢棄。
右開廢棄部分，甲○○在第一審之反訴及其假執行之聲請均駁回。
雙象建設股份有限公司其餘附帶上訴駁回。
第一審（反訴）訴訟費用關於命雙象建設股份有限公司負擔部分，及第二審訴訟費用
關於附帶上訴部分由甲○○負擔七分之一，餘由雙象建設股份有限公司負擔，第二審
訴訟費用由甲○○負擔。
    事實及理由
一、甲○○於本院原上訴聲明求為(一)原判決關於反訴駁回甲○○後開第二項之訴暨其
    訴訟費用之裁判均廢棄。(二)右廢棄部分，雙象建設股份有限公司（以下簡稱雙象
    公司）應再給付甲○○新台幣（以下同）五十三萬一千五百八十元，及自八十九
    年十二月二十二日起至清償日止按年息百分之五計算之利息，嗣減縮聲明求為(一)
    原判決關於反訴駁回甲○○後開第二項之訴暨其訴訟費用之裁判均廢棄。(二)右廢
    棄部分，雙象公司應再給付甲○○五十三萬一千五百八十元，及其中五十萬八千
    二百元自八十九年十二月二十二日起，其中二萬三千三百八十元自上訴狀繕本送
    達之翌日起，均至清償日止按年息百分之五計算之利息，核與民事訴訟法第四百
    四十七條第一項但書、第二百五十五第一項第三款之規定相符，應予准許，先予
    敘明。
二、雙象公司起訴主張兩造於八十一年九月八日簽訂預售屋買賣契約（下稱系爭契約
    ），由甲○○向雙象公司承購坐落基隆市中正區○○○段牛稠嶺小段七五、七五
    之一、七五之十一、七五之十三、一七四、一七四之六、一七四之十一、一七四
    之十二地號等八筆土地（重測後為基隆市○○區○○段一四一五、一三五九地號
    ）上興建之「台北巴賽隆納」社區Ｆ棟五樓七號房地一戶，即坐落基隆市○○區
    ○○段一四一五、一三五九地號土地所有權應有部分各十萬分之六四，以及其上
    建號五０八一號即門牌號碼基隆市○○街四六二號之六、五樓房屋所有權全部（
    下稱系爭房地），總價款新台幣（下同）三百六十三萬元，系爭房屋經完工領得
    使用執照，雙象公司已於八十七年八月十一日將系爭房地所有權移轉登記予甲○
    ○，並於同年九月二十八日完成抵押權設定登記。詎甲○○事後阻止負責承貸之
    中興銀行將貸款價金二百五十四萬元撥付雙象公司，加上之前甲○○所積欠之第
    十二、十三期款各三萬六千元，總計積欠雙象公司買賣價金二百六十一萬二千元
    ，屢經催討仍未給付，雙象公司乃於八十九年五月二日依系爭契約第十五條第一
    項之約定，解除兩造間之系爭契約，爰先位請求甲○○將系爭房地所有權回復原
    狀移轉登記予雙象公司，其所繳價金則悉數作為違約金，概不退還。又如認為雙
    象公司先位請求無理由，則依買賣契約價金請求權，備位請求甲○○給付所積欠
    之價金二百六十一萬二千元及自起訴狀繕本送達翌日起至清償日止之法定利息等
    情。而本訴先位部分判決雙象公司勝訴，未經甲○○上訴而告確定，則系爭契約
    係經雙象公司合法解除之回復原狀請求權業經確認有既判力，雙象公司合法解除
    系爭契約之重要爭點既係本於辯論之結果而為判斷，依民事訴訟法誠信原則，法
    院及當事人間對該重要爭點之法律關係皆不得作相反之判斷或主張。另就違約金
    之部分，原審顯有訴外裁判之違法，且應以八十一年即簽約當年度之同業利潤百
    分之十六（原審以百分之十四計算）為準始符合實際等語，資為抗辯。並聲明(一)
    原判決關於命雙象公司應給付甲○○五十萬九千八百元，及自八十九年十二月二
    十二日起至清償日止，按年息百分之五計算之利息部分均廢棄。(二)右廢棄部分，
    駁回甲○○第一審之訴及假執行之聲請。(三)駁回對造之上訴。（原審就雙象公司
    本訴先位部分判命甲○○應將系爭房地移轉登記予雙象公司，甲○○並未聲明不
    服提起上訴，僅就反訴部分返還價金敗訴部分提起上訴。）
三、甲○○則以雙象公司依約有代甲○○申辦國宅優惠利率貸款之義務，因雙象公司
    耽擱送件且未盡注意義務，致甲○○所申辦之國宅優惠貸款罹於期限而喪失資格
    ，以及系爭房地有諸多瑕疵與未按期完工，並未交付系爭房屋與甲○○占有之違
    約情事，經甲○○多次以口頭及存證信函聲明促請解決，惟雙象公司均置之不理
    ，甲○○乃於八十九年五月三日聲明解除系爭契約，是甲○○得依民法第二百五
    十九條第二款及系爭契約第十五條第三項之約定，請求雙象公司返還甲○○所支
    付之價金一百零一萬八千元，及因雙象公司遲未依約點交系爭房地，致甲○○未
    使用收益系爭房地仍需支出二萬三千三百八十元之地價稅、房屋稅，亦即甲○○
    得向雙象公司請求共一百零四萬一千三百八十元之損害賠償。因兩造對系爭契約
    已解除均無意見，故甲○○對雙象公司之本訴先位聲明未上訴聲明不服，惟本件
    係因未收到雙象公司書面繳款通知書，致未繳納第十二、十三期款，乃非可歸責
    於甲○○，自不負遲延責任，況既判力僅及於原判決所宣示之主文，判決理由並
    無既判力，而本件已就原審反訴部分提起上訴，仍應審核反訴之解約有無理由。
    退萬步言，若認雙象公司解約有理由，依系爭不動產折舊比率計算本件違約金，
    亦實屬過高，再者，因雙象公司未按期完工之違約情事，依約應將三十七萬一千
    五百七十元之懲罰性違約金於雙象公司得予以沒收之價金中抵扣之等語。並聲明
    (一)原判決關於反訴駁回甲○○後開第二項之訴暨其訴訟費用之裁判均廢棄。(二)右
    廢棄部分，雙象公司應再給付甲○○五十三萬一千五百八十元，及其中五十萬八
    千二百元自八十九年十二月二十二日起，其中二萬三千三百八十元自上訴狀繕本
    送達之翌日起，均至清償日止按年息百分之五計算之利息。(三)駁回雙象公司之附
    帶上訴。
四、雙象公司主張兩造於八十一年九月八日簽訂系爭契約，由甲○○向雙象公司承購
    系爭房地，總價款三百六十三萬元，業經完工領得使用執照，雙象公司已於八十
    七年八月十一日將系爭房地所有權移轉登記予甲○○，甲○○並於同年九月二十
    八日與中興銀行完成抵押權設定之登記。惟甲○○除積欠第十二、十三期款各三
    萬六千元外，因銀行貸款價金二百五十四萬元尚未撥付雙象公司，甲○○總計尚
    有二百六十一萬二千元之買賣價金未為給付等情，業據提出房屋土地買賣契約書
    、使用執照、土地及建物登記謄本、存證信函等件（見原審卷第八至四一頁）為
    證，並為甲○○所不爭執，堪信此部分之主張為真實。
五、甲○○雖主張因未收到雙象公司書面繳款通知書，致未繳納第十二、十三期款，
    且雙象公司依約有代甲○○申辦國宅優惠利率貸款之義務，因雙象公司耽擱送件
    且未盡注意義務，致甲○○所申辦之國宅優惠貸款罹於期限而喪失資格，及系爭
    房地有諸多瑕疵與未按期完工，並未交付系爭房屋與甲○○占有之違約情事，經
    甲○○多次催告解決，惟雙象公司均置之不理，甲○○乃於八十九年五月三日聲
    明解除系爭契約，是甲○○得請求雙象公司返還甲○○已給付之價金一百零一萬
    八千元，及因雙象公司遲未依約點交系爭房地，致甲○○未使用收益系爭房地仍
    需支出二萬三千三百八十元之地價稅、房屋稅，共一百零四萬一千三百八十元之
    損害賠償云云。惟查：雙象公司以其並無代甲○○辦理有關輔助人民自購住宅優
    惠利率貸款之義務，並已依約移轉系爭房地所有權與甲○○，甲○○仍遲延給付
    第十二、十三期款及房屋貸款為由，於八十九年五月三日主張解除系爭契約，請
    求甲○○將系爭房地所有權移轉登記與雙象公司，業經原審判決甲○○敗訴，甲
    ○○既未對此聲明不服而提起上訴，是系爭契約已經雙象公司合法解除已無庸置
    疑，則同一事件就同一訴訟程序本不得為分歧之判決，甲○○自應受前開判決認
    定之拘束，而不得為不同之主張（且伊自承本訴業已確定，見本院卷第八十七頁
    ），故甲○○以雙象公司之使用人中興銀行逾期辦理上開優惠利率貸款，致其喪
    失資格為由及系爭房地有諸多瑕疵，及雙象公司有逾期完工，並未交付系爭房屋
    與甲○○占有之違約情事（惟甲○○亦自陳於八十八年十一月五日、八十九年三
    月十五日及同年五月三日所發予雙象公司之存證信函中，從未提及系爭房地有諸
    多瑕疵及未按期完工之違約情事，則甲○○於本件訴訟中始為前開主張，此為雙
    象公司解除契約之後，亦無從審酌）等主張解除系爭契約等情，本院毋庸再行審
    酌，伊所稱即屬無據而無足採。
六、甲○○又主張若認雙象公司解約有理由，依系爭不動產折舊比率計算本件違約金
    ，亦實屬過高，再者，因雙象公司未按期完工之違約情事，依約應將三十七萬一
    千五百七十元之懲罰性違約金於雙象公司得予以沒收之價金中抵扣之等語，而雙
    象公司則以原審顯有訴外裁判之違法，且應以八十一年即簽約當年度之同業利潤
    為準始符合實際等語置辯。惟查：
  (一)按當事人得約定債務人不履行債務時，應支付違約金；又約定之違約金過高者，
    法院得減至相當之數額，民法第二百五十條、第二百五十二條分別定有明文。而
    衡量違約金是否相當，仍須依一般客觀事實、社會經濟狀況及當事人所受損害等
    情形，以為酌定標準；而債務已為一部履行者，亦得比照債權人所受利益減少其
    數額（最高法院四十九年台上字第八○七號判例可資參照）。又約定之違約金是
    否過高，應就債務人若能如期履行債務時，債權人可得享受之一切利益為衡量之
    標準（最高法院五十一年度台上字第一九號判例可資參照）。
  (二)甲○○於原審固未主張違約金過高，應予酌減，惟伊於上訴時一併主張違約金過
    高（見本院卷第一七八頁），故本院仍應依職權予以審酌。查財政部核定之營利
    事業各業所得額標準及同業利潤標準，係依據各業抽樣調查，並徵詢各同業公會
    之意見而為核定，客觀上應屬可採。依前揭判例意旨所示，審酌違約金是否過高
    ，應以甲○○若能如期履行債務時，雙象公司可得享受之一切利益為衡量之標準
    ，而上開利潤標準，既足以衡量雙象公司因甲○○履約而得享受利益之依據，自
    得以之作為衡量違約金是否過高之參考指標之一。依財政部核定之八十一年度之
    同業利潤標準中，房屋興建投資之淨利率為百分之十六，此有不動產及商品經紀
    業同業利潤標準表節錄本（見本院卷第六九頁）在卷可稽，本件系爭房地買賣總
    額為三百六十三萬元，是本院認系爭房地總價款之百分之十六即五十八萬零八百
    元，即為雙象公司因甲○○履行契約所得享受之利益。本院審酌甲○○已繳房地
    價款計一百零一萬二千元，雙象公司受有利用甲○○該已繳價金之利益，併斟酌
    一般客觀事實、社會經濟情況及當事人所受損害，認本件違約金額五十八萬零八
    百元為適當。故雙象公司沒收甲○○已繳價金一百零一萬八千元作為違約金，超
    過上開金額部分即屬無據，應返還甲○○四十三萬一千二百元本息。
  (三)甲○○雖稱因雙象公司未按期完工之違約情事，依約應將三十七萬一千五百七十
    元之懲罰性違約金於雙象公司得予以沒收之價金中抵扣之云云，惟此係甲○○於
    本件訴訟中始為前開主張，而為雙象公司解除契約之後，無從審酌，已如前述，
    所稱自無足採信。
七、綜上所述，原審判決業已認定雙象公司本訴解約有理，甲○○僅就原審反訴部分
    仍執陳詞上訴（除減縮部分外）指摘原判決不當，求予廢棄改判命返還價金等情
    ，為無理由，不應准許，原審為伊敗訴判決，並駁回假執行之聲請，並無違誤，
    伊上訴為無理由，不應准許；另而雙象公司附帶上訴指摘原判決命雙象公司給付
    甲○○給付五十萬九千八百元本息部分不當，本院斟酌認甲○○請求雙象公司返
    還所繳價金四十三萬一千二百元，及自反訴狀送達翌日起（即八十九年十二月二
    十二日）至清償日止，按年息百分之五計算之利息，為有理由，應予准許。逾此
    部分之請求，則屬無據，應予駁回。原審（除減縮部分外）就超過上開應准許部
    分，為雙象公司敗訴之判決，並為假執行之宣告，自有未洽。附帶上訴意旨就此
    部分指摘原判決不當，求予廢棄改判，為有理由。至於上開應准許部分，原審判
    命雙象公司給付，並為假執行之宣告，核無違誤，附帶上訴意旨，就此部分，仍
    執陳詞，指摘原判決不當，求予廢棄，為無理由，應駁回其附帶上訴。另甲○○
    就利息減縮部分（因撤回而失其效力），不在本判決審究範圍，併此說明。
八、本件事證已臻明確，兩造其餘攻擊防禦方法及舉證，核於判決結果無影響，爰不
    一一論述，附此敘明。
九、據上論結，本件上訴為無理由，附帶上訴為一部有理由，一部無理由，依民事訴
    訟法第四百四十九條第一項、第四百五十條、第七十八條、第七十九條但書，判
    決如主文。
中      華      民      國    九十二    年      一      月    二十一    日
                                   民事第十五庭
                                       審判長法  官  劉  靜  嫻
                                             法  官  吳  光  釗
                                             法  官  李  錦  美
右正本係照原本作成。
不得上訴。
中      華      民      國    九十二    年      一      月    二十二    日
                                             書記官  明  祖  全


司法院資訊處製作；財團法人民間司法改革基金會備份。
